【裁判字號】    91,重訴,2814
【裁判日期】    920319
【裁判案由】    拆屋還地
【裁判全文】
臺灣臺北地方法院民事判決  九十一年度重訴字第二八一四號
    原      告  戊○○
    訴訟代理人  王昧爽律師
                葛仁剛律師
    被      告  甲○○
    訴訟代理人  丁○○
    被      告  丙○○      住台北市○○區○○路二七號
    訴訟代理人  乙○○      住台北縣永和市○○街十九巷九號一樓
右當事人間請求拆屋還地事件，本院判決如左：
    主      文
被告甲○○應將坐落台北市○○區○○段六小段二二一之三地號土地上如附圖甲部分
所示之地上建物拆除，將土地返還原告及其他共有人全體。
被告甲○○應給付原告新台幣伍萬參仟參佰伍拾參元，及自民國九十一年十二月二十
四日起至清償日止，按週年利率百分之五計算之利息，並自民國九十二年一月七日起
至將右開第一項土地返還之日止，按月給付原告新台幣肆仟貳佰捌拾貳元。
被告丙○○應將坐落台北市○○區○○段六小段二二一之十二地號土地上如附圖乙部
分所示之地上建物拆除，將土地返還原告及其他共有人全體。
被告丙○○應給付原告新台幣陸仟伍佰貳拾貳元，及自民國九十一年十二月二十日起
至清償日止，按週年利率百分之五計算之利息，並自民國九十二年一月七日起至將右
開第三項土地返還原告及其他共有人全體之日止，按月給付原告新台幣伍佰貳拾參元
。
原告其餘之訴駁回。
訴訟費用由被告甲○○負擔百分之八十，被告丙○○負擔百分之十，餘由原告負擔。
    事      實
甲、原告方面：
一、聲明：
（一）如主文第一項所示。
（二）被告甲○○應給付原告及共有人新台幣（下同）十六萬六千九百九十八元，及
      自起訴狀繕本送達翌日即民國九十一年十二月二十四日起至清償日止，按週年
      利率百分之五計算之利息，並自九十二年一月七日起至將坐落於台北市○○區
      ○○段六小段二二一之三（下稱二二一之三）地號如附圖甲部分所示之土地返
      還原告及其他共有人全體之日止，按月給付原告及共有人一萬二千八百四十六
      元。
（三）如主文第三項所示。
（四）被告丙○○應給付原告及共有人一萬六千三百二十八元，及自起訴狀繕本送達
      翌日即九十一年十二月二十日起至清償日止，按週年利率百分之五計算之利息
      ，並自九十二年一月七日起至將坐落於台北市○○區○○段二二一之十二（下
      稱二二一之十二）地號土地上如附圖乙部分所示之土地返還原告及其他共有人
      全體之日止，按月給付原告及其他共有人一千二百五十六元。
二、陳述：
（一）原告與訴外人高千惠於九十年十一月七日共同買受上開二二一之三及二二一之
      十二地號土地二筆，各有所有權應有部分二分之一。詎被告未經原告及其他共
      有人同意，擅自占有上開土地如附圖甲（被告甲○○占用）及乙（被告丙○○
      占用）部分所示，搭蓋圍牆、雨棚等地上建物使用，面積各為五三平方公尺及
      六．八八平方公尺。原告自得依民法第八百二十一條及第七百六十七條之規定
      ，請求被告拆除上開地上建物，並將土地返還原告及其他共有人全體。
（二）又被告無正當權源，占用原告與其他共有人所共有之上開土地，自獲有相當於
      租金之不當得利。原告自得依民法第一百七十九條之規定，請求被告返還相當
      於租金之不當得利。又被告甲○○所占用之土地係作為住家使用，被告丙○○
      則係供作經營幼稚園使用。而上開二筆土地均鄰近四線道路，交通方便、附近
      有超市、早餐店，公車亦有多條路線可供搭乘，捷運則有古亭站，買菜可至古
      亭市○○○○街市場，另婦幼醫院、郵政醫院、三軍總醫院門診部均在附近，
      學校亦有螢橋國小等，生活機能相當便利，市價極高。茲依土地法第一百零五
      條準用第九十七條之規定，以土地申報地價年息百分之六計算不當得利，則被
      告甲○○應給付原告及其他共有人計至九十一年十二月六日止相當於租金之不
      當得利金額為十六萬六千九百九十八元（其計算式為：申報地價48474元×占
      用之土地面積53平方公尺×6%×1/12×13=166998元），並自九十二年一月七
      日起至返還土地之日止，按月給付原告及共有人一萬二千八百四十六元（其計
      算式為：48474X53X6%X1/12=12846）。被告丙○○應給付原告及其他共有人計
      至九十一年十二月六日止相當於租金之不當得利金額計一萬六千三百二十八元
      （申報地價36519元×占用之土地面積6.88平方公尺×6%×1/12×13=16328元
      ），並自九十二年一月七日起至返還土地之日止，按月給付原告及其他共有人
      一千二百五十六元（其計算式為：36519X6.88X6%X1/12=1256）。
三、證據：提出占用面積圖、二二一之三地號土地登記謄本、二二一之十二地號土地
    登記謄本、二二之一地號土地所有權狀、二二一之十二地號土地所有權狀各乙份
    及照片二張為證。
乙、被告方面：
壹、被告甲○○方面：
一、聲明：原告之訴及假執行之聲請均駁回。
二、陳述：
（一）被告於四十三年間向訴外人賴世剛購買牯嶺街一六三號建物及基地即坐落台北
      市○○段○○段二０四、二０四之一（下稱二０四、二０四之一）地號土地所
      有權，與系爭二二一之三號土地之使用權，並已和平使用四十餘年，除於五十
      二年間在原地重建外，並無加建、增建或擴建之情，被告甲○○已占用土地達
      四十餘年，依民法第九百四十四條至九百四十六條、第九百四十八條及九百五
      十二條規定，自享有土地之使用收益權。另原告購買系爭二二一之三地號土地
      未依照土地法第一百零四條規定通知被告甲○○優先承買，致使被告甲○○喪
      失優先購買之機會，原告取得系爭二二一之三地號土地之過程即有瑕疵，故不
      得主張所有權人之權利。
（二）系爭二二一之三地號土地係屬道路用地，原告於九十年間購買時其市價亦僅有
      公告現值之百分之十，是原告請求之不當得利金額，顯屬過高。
三、證據：提出建物登記謄本、工務局營造執照、測量圖、既成道路補償問題座談會
    紀錄、鑑定報告書各乙份及土地登記謄本二份為證。
貳、被告丙○○方面：
一、聲明：原告之訴及假執行之聲請均駁回。
二、陳述：
（一）原告價購系爭二二一之十二地號土地之前，未依照土地法第一百零四條規定，
      先徵詢被告，原告取得所有權即有瑕疵而不得主張之。再者，被告丙○○於七
      十六年間向台灣水泥公司購買同安街八四號房屋及坐落基地之所有權及系爭二
      二一之十二地號土地之使用權，而同安街八四號房屋及圍牆均係建於五十六年
      間，迄今均未曾擴建，系爭同安街八四號房屋之現狀已持續三十年，則被告丙
      ○○與前手合併計算占用系爭土地之時間已達三十年，被告丙○○依民法第九
      百四十四條至九百四十六條、第九百四十八條及第九百五十二條規定應受善意
      占有推定之保護。
（二）系爭二二一之十二地號土地之地目為「道路用地」，係屬公共設施保留地，原
      告於九十年間購買時市價僅為公告現值之百分之十而已，且非屬租用基地或建
      築房屋之用地，自與土地法第九十七條或第一百零五條規定要件不符，故原告
      依該規定請求被告返還相當於租金之不當得利，顯然過高。
三、證據：提出剪報資料、土地登記謄本各乙份為證。
丙、本院依原告之聲請，囑託台北市古亭地政事務所派員測量系爭地上建物占用之範
    圍及面積。
    理      由
一、本件原告起訴主張：伊與訴外人高千惠於九十年十一月七日共同買受坐落系爭二
    二一之三、二二一之十二地號土地二筆，各有所有權應有部分二分之一。詎被告
    甲○○、丙○○未經伊及其他共有人之同意，分別將其等所有之地上建物占用如
    附圖甲、乙所示部分之系爭土地，受有相當於租金之不當得利等情，爰依民法第
    八百二十一條、第七百六十七條及第一百七十九條之規定，求為命被告甲○○、
    丙○○分別拆除如附圖甲、乙部分所示之地上建物，並將該部分土地返還伊及其
    他共有人；及各給付如聲明第二項、第四項所示之金額及法定遲延利息之判決。
二、被告則以：原告購買系爭二二一之三、二二一之十二地號土地，並未依土地法第
    一百零四條規定通知被告，致被告喪失優先購買之機會，原告取得系爭土地所有
    權即有瑕疵，不得主張所有權。又被告甲○○係於四十三年間向訴外人賴世剛購
    買系爭牯嶺街一六三號房屋及其基地即同所二０四、二０四之一地號土地之所有
    權，暨系爭二二一之三地號土地之使用權。被告丙○○亦於七十六年間向台灣水
    泥公司購買系爭同安街八四號房屋及坐落基地之所有權及使用權，故均有權占用
    二二一之三、二二一之十二地號土地，且亦均和平使用系爭土地達十餘年，依民
    法第九百四十四條至九百四十六條、第九百四十八條及九百五十二條規定，應受
    善意占有之保護，就系爭土地自有合法之使用收益權。況系爭二二一之三、二二
    一之十二地號土地，均屬道路用地，於原告九十年間購買時其市價僅有公告現值
    之百分之十，是原告請求之不當得利金額亦顯屬過高；被告丙○○另抗辯系爭二
    二一之十二地號土地，並非租用基地或建築房屋用地，與土地法第九十七條或第
    一百零五條規定不符，無該規定之適用云云，資為抗辯。
三、經查原告主張伊與訴外人高千惠於九十年十一月七日共同買受坐落系爭二二一之
    三、二二一之十二地號土地二筆，各有所有權應有部分二分之一。以及被告甲○
    ○、丙○○所有之地上建物依序占用如附圖甲、乙部分所示之上開土地上之事實
    ，業據其提出土地所有權狀及土地登記謄本各二份為證（見本院卷第十頁至第十
    三頁），復經本院赴現場斟驗並囑託台北市古亭地政事務所派員測量明確，製有
    複丈成果圖在卷可憑（見本院卷第四○頁至第四一頁及第六○頁），而上開占用
    系爭土地之地上建物分別為被告所有之事實，亦為被告所不爭執，自堪信為真實
    。至原告主張被告係無權占有上開土地，則為被告所否認，並以前開情詞置辯。
    經查：
（一）被告甲○○、丙○○始終不能證明其等就系爭二二一之三、二二一之十二地號
      土地有何正當權利（例如地上權、典權或承租權），則自無從主張土地法第一
      百零四條第二項所規定之優先承買權。
（二）被告雖抗辯其等向前手購買門牌號碼為台北市○○街一六三號（被告甲○○所
      有）及台北市○○街八四號（被告丙○○所有）時，如附圖甲、乙部分所示系
      爭土地上之地上建物所有權及其所占用系爭土地部分之使用權，即隨同各該建
      物一併移轉為其等所有云云，惟就其等已取得系爭土地占用部分之使用權之事
      實，卻始終不能舉證其實說，則其所為有土地使用權之抗辯，自不足取。
（三）被告另抗辯其等分別自四十三年間（被告甲○○）及七十六年間（被告丙○○
      ）即已所有之意思，善意、和平及公然占有上開土地，應依民法第九百四十四
      條至九百四十六條、第九百四十八條及第九百五十二條規定受善意占有之保護
      云云。惟按占有乃人與物間之社會事實現象，與所有權之具有法律上權能不同
      ，故民法關於善意占有推定之保護，充其量僅能對抗物之真正所有人以外之「
      第三人」，尚不能據該等規定，對真正所有權人為主張（最高法院八十五年度
      台上字第一四○○號判決參照）。本件原告為系爭土地所有權人，既如前述，
      則被告所辯伊等得以民法善意占有推定之保護規定，對抗原告云云，自與上開
      說明不符，殊不足取。
四、被告既有無權占有原告所有之系爭土地之事實，則彼等使用系爭土地即有無法律
    上原因，而受利益，並使原告受有損害。故原告本於不當得利之法則，請求被告
    返還不當得利，自屬有據。又無權占有他人土地，可能獲得相當於租金之利益，
    此為社會通常之觀念（最高法院六十一年台上字第一六九五號判例參照）。本件
    原告既係於九十年十一月二十二日始登記取得系爭二二一之三、二二一之十二地
    號土地之所有權應有部分二分之一（見本院卷第十頁及第十一頁之土地登記謄本
    ），則自得請求被告給付自九十年十一月二十二日起占用系爭二二一之三、二二
    一之十二地號土地相當於租金之利益之二分之一，至超過部分之利益，則並非屬
    原告所受之損害。而按土地法第九十七條第一項規定：「城市地方房屋之租金，
    以不超過土地及其建築物申報總價額年息百分之十為限。」至基地租用之租金，
    依土地法第一百零五條之規定，亦準用上開第九十七條第一項之規定。經查本件
    系爭土地所坐落之地區人口尚稱稠密，被告甲○○占用系爭二二一之三地號土地
    係作住家使用，被告丙○○占用二二一之十二地號土地則是經營幼稚園（見本院
    卷第四○頁之勘驗筆錄），堪認被告所占用者係屬土地法第九十七條第一項規定
    之城市地方土地，且其等占用系爭土地並未因有特別之經營管理及場內秩序與衛
    生之維持而帶來特殊利益，故其租金額仍應受土地法第九十七條第一項規定最高
    租金額之限制（最高法院九十一年度台簡上字第十九號判決參照）。雖被告丙○
    ○抗辯系爭二二一之十二地號土地係屬道路用地，並非租用基地或建築房屋之用
    地，故無土地法第一百零五條、第九十七條規定之適用云云。惟查上開土地法所
    規定之基地，並未限於建地，故被告丙○○所為此部分之抗辯，實不足取。次查
    被告甲○○所占用系爭二二一之三地號如附圖甲部分所示土地，八十九年七月間
    之申報地價為四萬八千四百七十四元，且係位於住宅區，附近有早餐店、超級商
    店，鄰四線道道路，可至古亭站或小南門站搭乘捷運，生鮮食品可至步行約十分
    鐘之廈門街購買，醫院則必須至位於南昌街之郵政醫院、婦幼醫院，系爭土地附
    近有螢橋國小、古亭國小。再審酌宏大不動產鑑定顧問股份有限公司以比較法鑑
    定結果，該地於九十二年二月間市價為每平方公尺四萬五千九百五十元（見本院
    卷外放該公司鑑定報告書第八頁、第十四頁）。另被告丙○○所占用之系爭二二
    一之十三地號如附圖乙部分所示土地，八十九年七月間之申報地價為三萬六千五
    百十九元，其對面有一間金龍廟，鄰四線道路，附近多為四、五層公寓，部分建
    築係經營商業，交通方面可至南門市場或古亭站搭乘捷運，大型醫院則有三軍總
    醫院急診部，購買生鮮食品則係至距離約一百五十公尺之傳統市場或超級市場購
    買（見本院卷第四○頁之勘驗筆錄）。本院審酌系爭土地坐落之位置、工商業繁
    榮之程度，被告利用系爭土地之經濟價值及所受利益等項，及系爭土地之市價相
    比較，併依土地法第九十七條規定，認為關於被告甲○○部分應按年息百分之四
    ，被告丙○○應按年息百分之五分別計算相當於租金之不當得利，應為允當。
五、再按土地法第九十七條第一項規定所謂之土地價額，係指法定地價而言，土地法
    施行法第二十五條定有明文，而依土地法第一百四十八條規定，法定地價係指土
    地所有權人依土地法所申報之地價。爰依據被告所占用之土地之申報地價及占用
    之面積暨前開關於租金認定標準，計算被告之不當得利。則被告甲○○應給付自
    九十年十一月二十二日起至九十一年十二月六日止占用系爭如附圖甲部分所示土
    地所得相當於租金之不當得利為五萬三千三百五十三元（其計算式為：【
    48474X53X4%  X1/12X (12+8/30+6/31)×1/2】=53353.02，小數點以下四捨五入
    ），自九十二年一月七日起至返還土地之日止，按月應返還原告相當於租金之不
    當得利為四千二百八十二元（其計算式為：[48474×53×4%×1/12×1/2
    =4281.87，小數點以下四捨五入）。被告許希文應給付自九十年十一月二十二日
    起至九十一年十二月六日止占用系爭如附圖乙部分所示土地所得相當於租金之不
    當得利數額為六千五百二十二元（其計算式為：[36519×6.88×5%×1/12×
    (12+8/30+6/31)×1/2]=6522.16，小數點以下四捨五入），自九十二年一月七日
    起至返還土地之日止，按月返還原告相當於租金之不當得利計五百二十三元（其
    計算式為：[36519×6.88×5%×1/12×1/2=523.43，小數點以下四捨五入）。又
    關於上開自九十年十一月二十二日起至九十一年十二月六日止，被告甲○○、丙
    ○○分別應給付原告之相當於租金之不當得利（金額分別為五萬三千三百五十三
    元及六千五百二十二元），係屬以金錢為標的之給付，且於起訴未載有給付確定
    期限，故原告分別請求被告給付自起訴狀繕本送達翌日（被告甲○○九十一年十
    二月二十四日、被告丙○○九十一年十二月二十日）起至清償日止，按週年利率
    百分之五計算之法定遲延利息，亦屬有據。
六、綜上所述，原告依民法第八百二十一條及第七百六十七條之規定，請求被告甲○
    ○將如附圖甲部分所示土地上之地上建物拆除，被告丙○○將如附圖乙部分所示
    土地上之地上建物拆除，並分別將各該占用之土地返還原告及其他共有人全體，
    洵屬有據，應予准許。又依民法第一百七十九條之規定，請求被告甲○○給付五
    萬三千三百五十三元，及自九十一年十二月二十四日起至清償日止，按週年利率
    百分之五計算之法定遲延利息，暨自九十二年一月七日起至返還土地之日止，按
    月給付原告四千二百八十二元；請求被告丙○○給付六千五百二十二元，及自九
    十一年十二月二十日起至清償日止，按週年利率百分之五計算之法定遲延利息，
    暨自九十二年一月七日起至返還土地之日止，按月給付原告五百二十三元，亦屬
    有據，應予准許。逾此範圍之請求，則屬無據，不應准許。
七、至兩造其餘之攻擊或防禦方法，及未經援用之證據，經本院斟酌後，認為均不足
    以影響本判決之結果，自無一一詳予論駁之必要，併此敘明。
八、據上論結，本件原告之訴為一部有理由，一部無理由，依民事訴訟法第七十九條
    但書、第八十五條第一項但書，判決如主文。
中      華      民      國    九十二    年      三      月      十九    日
                                            民事第三庭法      官  黃書苑
右為正本係照原本作成
如對本判決上訴，須於判決送達後廿日內向本院提出上訴狀
中      華      民      國    九十二    年      三      月      十九    日
                                                      法院書記官  趙淑華


司法院資訊處製作；財團法人民間司法改革基金會備份。
